【裁判字號】    95,判,607
【裁判日期】    950504
【裁判案由】    農保
【裁判全文】
最  高  行  政  法  院  判  決
                                     95年度判字第00607號
上  訴  人  丙○○
            辛○○○
            戊○○
            乙○○○
            丁○○
            己○○
兼上共同訴訟代理人
            庚○○○
被 上訴 人  勞工保險局
代  表  人  甲  ○
上列當事人間因農保事件，上訴人對於中華民國93年9月22日臺
北高等行政法院92年度訴字第4518號判決，提起上訴，本院判決
如下：
    主  文
上訴駁回。
上訴審訴訟費用由上訴人負擔。
    理  由
一、本件上訴人之父即被保險人范阿登係由臺南縣新營市農會申
    報加入農民健康保險，因腎衰竭、中風、呼吸衰竭經診斷成
    殘，於92年4月1日向被上訴人申請殘廢給付，案經被上訴人
    審查，以：依據財團法人佛教慈濟綜合醫院大林分院 (慈濟
    大林醫院)出具之殘廢診斷書記載殘廢，被保險人之部位為
    腎臟，然其腎衰竭於92年1月30日初診，至92年3月13日診斷
    殘廢止，治療時間未滿1年，亦未達因慢性腎衰竭需終身接
    受血液透析，核與農民健康保險條例第36條規定不符，所請
    殘廢給付應不予給付等語，函覆上訴人，上訴人不服，循序
    提起行政訴訟。
二、上訴人在原審起訴意旨略以：農民健康保險條例施行細則第
    62條所定「治療終止」，係指經治療後症狀固定，且再行治
    療仍不能期待其治療效果之狀態，因此，所謂治療終止是指
    治療效果已經終止，但是維持性的治療仍然繼續的意思，且
    農保條例並沒有規定一定得治療1年以上才得申請，是以經
    保險人自設或特約醫療機構診斷永不能復原者，得依殘廢標
    準表申請殘廢給付。被保險人於93年1月13日因肝硬化、鬱
    血性心衰竭、慢性腎衰竭等疾病、於台南縣營新醫院治療，
    因病情惡化緊急送往嘉義大林慈濟醫院，經治療因中風長期
    昏迷數月四肢無肌力；無法從事任何工作且需長期血液透析
    ，其間於院內每週接受洗腎，氣切等，致身體虛弱，並需他
    人周密照顧，期間4個多月，且經診斷為無復原之可能，而
    大林慈濟醫院醫師依其症狀開具殘廢診斷書，自已符合前揭
    治療終止之要件。被上訴人指稱治療終止需經1年或經醫師
    診斷為治療終止始可請領給付，如此限縮人民權利，非但無
    法源依據，且有干涉醫師之診斷，顯有違誤。為此，訴請撤
    銷訴願決定、審議審定及原處分。暨被上訴人應核給被保險
    人第一等殘廢給付新台幣 (下同)40萬8,000元。
三、被上訴人則以：本案據慈濟大林醫院92年3月13日出具之殘
    廢診斷書載：傷病名稱為腎衰竭、腦中風等症，被保險人因
    上症於92年1月30日初診，自92年1月30日起迄仍住院治療中
    ，殘廢部位為腎臟，治療終止診斷殘廢日期為92年3月13日
    。據此，被保險人因上症治療尚未滿1年以上且仍住院中，
    且亦未達「因慢性腎衰竭需終身接受血液透析」症狀，核與
    農民健康保險條例第36條規定不符，況被保險人因該病症旋
    於92年4月9日死亡，顯見其病情仍持續惡化終至治療無效而
    死亡，實難謂症狀已固定並診斷為殘廢，否則病危即殘廢，
    則殘病不分，殘廢給付將形同虛設，亦有違其立法意旨，故
    被上訴人核定所請殘廢給付不予給付，自無不合等語置辯。
四、原審斟酌全辯論意旨及調查證據之結果，以：按農民健康保
    險條例所定殘廢給付之立法意旨，係保障被保險人因傷病或
    成殘後生活之所需，亦即填補其成殘後因勞動能力損失致經
    濟收入不足以維持其基本生活之用，殘廢補助費之給付目的
    ，並非提供其作為繼續治療原來所患傷病之用，亦非補助其
    不能工作之損失，故如被保險人於遭遇傷病後，尚未接受完
    整之治療，即於短期內死亡者，其間被保險人身體所呈現之
    不穩定的、惡化中的障害，即使適合殘廢給付標準表規定之
    項目，亦非殘廢補助制度所擬照顧之範圍甚明。本件依被保
    險人申請時檢附營新醫院92年3月31日診斷證明書記載：被
    保險人因鬱血性心衰竭併肺水腫、慢性腎衰竭、潰瘍、肝硬
    化、肺炎併呼吸衰竭及肝腎囊腫，於92年1月18日至同年月
    30日住院檢查治療等語；及慈濟大林醫院92年3月13日出具
    之殘廢診斷書所載：被保險人所患傷病名稱為腎衰竭、中風
    、呼吸衰竭，於92年1月30日因腎衰竭、肺積水、肺炎、呼
    吸衰竭初診並住進加護病房，現脫離呼吸器轉一般病房，目
    前住院中，其殘廢部位及遺存障礙症狀為腎臟，殘廢詳況為
    整日臥床無行動能力，無法從事任何工作、須永久以鼻胃管
    餵食、大小便、沐浴更衣完全無法自理、喪失言語能力、惡
    性腫瘤已轉移等情，此有前開診斷證明書及殘廢診斷書附原
    處分卷可稽，顯見被保險人因呼吸衰竭送慈濟大林醫院住院
    治療時，係屬病情急速惡化狀況，且該醫院開具殘廢診斷書
    時，被保險人仍住院治療中，治療尚未終止，其障害狀態即
    未固定，是該殘廢診斷書謂被保險人治療終止日期係92年3
    月13日，顯與事實不符。復參諸前開診斷書及卷附慈濟大林
    醫院開立之被保險人死亡證明書所載，被保險人於92年1月
    18日至營新醫院住院檢查治療，同年月30日轉至慈濟大林醫
    院住進加護病房，甫因病情緩轉入一般病房住院治療，旋於
    同年4月9日死亡，治療期間不到3個月，益徵被保險人於92
    年3月13日開具殘廢診斷書時，非但完整之治療療程尚未終
    止，且其病情係持續迅速惡化，自非屬症狀固定，即與治療
    終止之要件不合。上訴人徒執前開殘廢診斷書所載被保險人
    於治療中，其身體所呈現之不穩定的、惡化中的障害狀態，
    認已屬治療終止且符合殘廢給付標準表第44項第一級殘廢等
    級，核不足採。綜上所述，被上訴人以被保險人所患腎衰竭
    、肺炎及呼吸衰竭，未經治療終止旋即死亡，與首揭農民健
    康保險條例第36條規定不符，核定所請殘廢給付不予給付，
    依法並無違誤，審議審定及訴願決定遞予維持，俱無不合。
    上訴人訴請撤銷，並請求被上訴人核給殘廢給付40萬8,000
    元，均無理由，應予駁回等由。資為判斷之論據。
五、本院按：「被保險人因遭受傷害或罹患疾病，經治療終止後
    ，如身體遺存障害，適合殘廢給付標準表規定之項目，並經
    保險人自設或特約醫療機構診斷為永久殘廢者，得按其當月
    投保金額，依同表規定之殘廢等級及給付標準，一次請領殘
    廢補助費。殘廢給付標準表如附表。被保險人因遭受傷害或
    罹患疾病，經治療1年以上尚未痊癒，如身體遺存障害，適
    合照前項辦理。」農民健康保險條例第36條定有明文。又「
    本條例第36條第1項所稱治療終止，係指被保險人罹患之傷
    病，經治療後，症狀固定，再行治療仍不能期待其治療效果
    之狀態而言。」亦為同條例施行細則第62條所明定。該規定
    係闡釋農民健康保險條例第36條第1項所稱治療終止之定義
    ，並未牴觸母法明文或立法目的，亦非增加法律所無之限制
    ，原判決予以適用，自無不合。次查司法院釋字第313號、
    367號及443號解釋，均係以涉及人民權利之限制事項，必須
    法律明定或經法律就內容及範圍明確授權，行政機關始得發
    布行政命令為之。本件農民健康保險條例施行細則第62條係
    主管機關適用主管法律時，就法律條文之意義所做之闡釋，
    並未增加法律所無之限制。故二者情形不同，上訴人以上開
    司法院解釋主張上引施行細則第62條規定有違法律保留原則
    ，原判決予以適用，自有判決違背法令之處云云，尚屬誤解
    而不足取。次按所謂被保險人經治療後症狀固定，係指再行
    治療仍不能期待其治療效果，且被保險人於短期間內仍保持
    一定之症狀，病情非快速繼續惡化之情形而言。原判決依據
    慈濟大林醫院92年3月13日出具之殘廢診斷書所載：被保險
    人所患傷病名稱為腎衰竭、中風、呼吸衰竭，於92年1月30
    日因腎衰竭、肺積水、肺炎、呼吸衰竭初診並住進加護病房
    ，現脫離呼吸器轉一般病房，目前住院中，其殘廢部位及遺
    存障礙症狀為腎臟，殘廢詳況為整日臥床無行動能力，無法
    從事任何工作、須永久以鼻胃管餵食、大小便、沐浴更衣完
    全無法自理、喪失言語能力、惡性腫瘤已轉移等情，認定被
    保險人因呼吸衰竭送慈濟大林醫院住院治療時，係屬病情急
    速惡化狀況，且該醫院開具殘廢診斷書時，被保險人仍住院
    治療中，治療尚未終止，其障害狀態即未固定，據以駁回上
    訴人之訴，核與證據或論理法則尚無違，上訴意旨猶對是否
    治療終止之事實認定，表示不服，無非係對原審取捨證據認
    定事實職權之行使，加以爭執，尚難謂原判決有適用法規不
    當或理由不備之違法。末查上訴意旨所援引本院91年度判字
    第1845號判決，其內容為被保險人經醫院治療後已出院，僅
    事後回院門診，與本案被保險人繼續住院治療中，二者情形
    不盡相同，已難遽以援引。況本院前述判決並未採為判例，
    亦無拘束本案之效力。綜上，原審斟酌全辯論意旨及調查證
    據之結果，將原決定及原處分均予維持，駁回上訴人之訴，
    核無違誤。上訴論旨，指摘原判決違誤，求予廢棄，難認有
    理由，應予駁回。
六、據上論結，本件上訴為無理由，爰依行政訴訟法第255條第1
    項、第98條第3項前段，判決如主文。
中    華    民    國    95    年    5     月    4     日
                  第四庭審判長法  官  高  啟  燦
                              法  官  鄭  小  康
                              法  官  黃  璽  君
                              法  官  廖  宏  明
                              法  官  楊  惠  欽
以  上  正  本  證  明  與  原  本  無  異
中    華    民    國    95    年    5     月    4     日
                              書記官  彭  秀  玲


司法院資訊處製作；財團法人民間司法改革基金會備份。
